臺灣高等法院刑事判決
108年度上訴字第1208號
上  訴  人  
即  被  告  吳世宏


選任辯護人  張耀天律師
上列上訴人即被告因詐欺案件，不服臺灣桃園地方法院107年度
訴字第770號，中華民國108年1月8日第一審判決（起訴案號：臺
灣桃園地方檢察署107年度偵字第4131號，移送併辦案號：臺灣
新北地方檢察署107年度偵字第30000號），提起上訴，本院判決
如下：
    主  文
原判決撤銷。
吳世宏犯三人以上共同詐欺取財罪，處有期徒刑壹年貳月。扣案
之行動電話壹支（IMEI：○○○○○○○○○○○○○○○）沒收。
    事  實
一、吳世宏與真實姓名年籍不詳之詐欺集團成員，意圖為自己不
    法所有，基於三人以上共同詐欺取財之犯意聯絡，於民國10
    6年10月17日上午8時15分許，先由擔任假冒警員、書記官、
    檢察官之詐欺集團成員輪流致電王愛華，偽稱王愛華之帳戶
    涉及刑案，為避免帳戶內財產凍結，須將帳戶內資金匯到法
    院的公證帳戶內等語，致王愛華陷於錯誤，於106年12月6 
    日下午1時20分許，在位於福建省金門縣○○鎮○○路0號之金門
    郵局，匯款新臺幣（下同）100萬元至吳世宏申辦之華南商
    業銀行林口分行帳號000000000000號帳戶（下稱華南銀行帳
    戶）內，吳世宏乃於同日下午2時26分許，在位於桃園市○○
    區○○街00號之華南銀行桃園分行內，臨櫃取款80萬元，再由
    其他詐欺集團成員持吳世宏所交付之金融卡分別於同日下午
    3時許，以ATM自動櫃員機陸續領出9萬9,000元；於翌日（7
    日）上午8時許，以ATM自動櫃員機陸續領出10萬元：於106
    年12月11日上午8時4分許，以ATM自動櫃員機領款900 元。
    嗣經王愛華查覺有異，報警處理，經警調取監視器影像，循
    線查悉上情。
二、案經王愛華訴由桃園市政府警察局桃園分局報告臺灣桃園地
    方檢察署檢察官偵查後起訴，暨高雄市政府警察局林園分局
    報告臺灣高雄地方檢察署檢察官呈請臺灣高等檢察署檢察長
    令轉臺灣新北地方檢察署檢察官移送併辦。
    理  由
一、證據能力
㈠按被告以外之人於審判外之陳述，雖不符刑事訴訟法第159條之
  1至第159條之4等規定，而經當事人於審判程序同意作為證據
  ，法院審酌該言詞陳述或書面陳述作成時之情況，認為適當者
  ，亦得為證據。當事人、代理人或辯護人於法院調查證據時，
  知有刑事訴訟法第159條第1項不得為證據之情形，而未於言詞
  辯論終結前聲明異議者，視為有前項之同意，刑事訴訟法第15
  9條之5定有明文。查本判決所引被告以外之人於審判外之供述
  證據，因檢察官、上訴人即被告吳世宏及其辯護人於本院準備
  程序及審理時對於該等證據均未爭執其證據能力，且迄至言詞
  辯論終結前均未聲明異議（見本院卷79至81頁、第162至171頁
  ），審酌上開供述證據資料製作時之情況，並無違法不當及證
  明力明顯過低之瑕疵，以之作為證據應屬適當，依刑事訴訟法
  第159條之5規定，認該等證據均具證據能力。
㈡另本判決所援引之非供述證據，檢察官、被告及其辯護人於本
  院均未爭執證據能力，且無證據證明係公務員違背法定程序所
  取得，亦無顯有不可信之情況或不得作為證據之情形，依刑事
  訴訟法第158條之4之反面解釋，均具證據能力。　    
二、認定事實所憑之理由及依據
    訊據被告吳世宏固坦承上開詐欺取財犯行，然否認犯三人以
    上共同詐欺取財罪，辯稱：並沒有三人以上共同犯之，也不
    知道第三人是誰等語，辯護人則為其辯護稱；林修槿跟被告
    稱你帳戶給我就能幫你弄錢，被告主觀上對於林修槿所稱弄
    錢等行為，可能是有涉及違法、可能是以詐欺行為為之雖有
    所認知，但林修槿並未向被告提及任何與其他第三人有共同
    分擔進行詐欺行為，故被告主觀上根本沒辦法意識到尚有其
    他之人參與，被告所負責的就只有林修槿告知去提領款項之
    後，被告就去領款，沒有能夠在行為過程中認識到還有其他
    第三人參與，主觀上只能認識到是與林修槿共同為之等語。
    經查：
㈠上揭事實，業據被告於本院坦承詐欺犯行（見本院卷第78、169
  頁），而證人即告訴人王愛華於106年10月17日上午8時15分許
  起，陸續接獲詐欺集團來電，分別假冒警員、書記官、檢察官
  ，並偽稱王愛華之帳戶涉及刑案，為避免帳戶內財產凍結，須
  將帳戶內資金匯到法院的公證帳戶內等語，致王愛華陷於錯誤
  多次匯款，其中曾於106年12月6日下午1時20分許，在位於福
  建省金門縣○○鎮○○路0號之金門郵局，匯款100萬元至被告申辦
  之上開華南銀行帳戶內，上開匯入款項旋遭提領，並由被告於
  106年12月6日下午2時26分許，在位於桃園市○○區○○街00號之
  華南銀行桃園分行內，臨櫃領取告訴人王愛華匯至上開華南銀
  行帳戶100萬元中之80萬元，上開華南銀行帳戶嗣復旋遭人持
  被告華南銀行金融卡分別於同日下午3時52分至56分許，以ATM
  自動櫃員機陸續領出9萬9,000元，並於翌日（7 日）上午8時4
  1分至44分許，以ATM自動櫃員機陸續領出10萬元，又於106年1
  2月11日上午8時4分許，以ATM自動櫃員機領款900元等情，業
  據證人即告訴人王愛華於警詢時證述其受害經過綦詳（見桃檢
  偵卷第19至20頁反面），並經被告於警詢、偵訊、原審均坦承
  其本人臨櫃領取80萬元之事實（見桃檢偵卷第4至8頁正面、第
  39至40頁正面、原審審訴卷第27頁、原審訴字卷第56至58頁反
  面），此外並有郵局跨行匯款申請書影本（見桃檢偵卷第21頁
  正面）、王愛華報案紀錄資料（見桃檢偵卷第22至24頁正面）
  、華南商業銀行林口分行107年1月11日華林口字第107014號函
  暨吳世宏開戶資料（見高雄市政府警察局林園分局高市警林分
  偵字第10673893900號卷第45至49頁反面）、華南商業銀行107
  年11月9日營清字第1070102561號函文所檢附開戶資料及交易
  明細、107年11月22日營清字第1070107283號函（見原審訴字
  卷第37至40頁正面）、華南商業銀行取款憑條（見桃檢偵卷第
  25頁正面）、監視錄影器拍攝畫面翻拍暨現場照片12張（見桃
  檢偵字卷第31至33頁反面）等附卷可稽；被告上開自白與事實
  相符，即堪認定。
㈡證人林修槿於偵訊及原審審理中均一致證稱：伊並未使用過被
  告帳戶，亦未曾商借被告帳戶收取款項，也沒有拿過被告存摺
  、提款卡及80萬元等語（見桃檢偵卷第52頁、原審訴字卷第26
  至28頁反面），是被告辯以林修槿委其代為領取80萬元等詞，
  即乏依據，尚難採認。
㈢按犯罪之成立或既遂與犯罪行為之全部完成或終了，非必然同
  屬一事，而得依個案事實分別以觀（最高法院106年度台上字
  第2695號判決意旨參考）。刑法第339條第1項之普通詐欺取財
  罪及同法第339條之4第1項之加重詐欺取財罪，係以意圖為自
  己或第三人不法之所有，以詐術使人將本人或第三人之物交付
  ，為其犯罪之基本構成要件，此觀該2條項之規定自明。又詐
  欺取財罪，係目的犯，以意圖為自己或第三人不法之所有，為
  其特別之主觀構成要件要素，而在行為人實行詐欺取財犯行之
  最終目的係在取得所騙取財物現實占有（持有）之場合，即如
  本案實行詐欺取財犯行之最終目的係在取得被害人遭詐騙款項
  之實際占有並分配之情形，出面自帳戶領取被害人遭詐騙款項
  之行為，因係該罪目的行為之一部，亦屬詐欺取財罪之部分構
  成要件行為，苟有參與其事，即係分擔實行詐欺取財之犯罪行
  為，且分擔出面提領詐騙款項之工作，更是最終完成詐欺取財
  犯行之關鍵行為（最高法院107年度台上字第1851號判決意旨
  參考）。是被告事前提供其華南銀行帳戶資料予他人，嗣依指
  示親自臨櫃提領匯入前開帳戶內之款項，亦屬參與分擔詐欺取
  財構成要件之行為。
㈣查證人王愛華於106年10月17日上午8時15分許起，即陸續接獲
  詐欺集團來電，分別假冒警員、書記官、檢察官，並偽稱王愛
  華之帳戶涉及刑案，為避免帳戶內財產凍結，須將帳戶內資金
  匯到法院的公證帳戶內等語，致證人王愛華陷於錯誤，於106
  年12月6日匯款，被告隨即於同日臨櫃提領現金，再將上述詐
  騙款項交與他人，除經證人王愛華於警詢時證述綦詳，亦經被
  告坦承臨櫃提領現金後交予他人，故本案核屬三人以上詐欺集
  團共同分工犯詐欺取財無訛。被告及其辯護人雖以前詞置辯，
  惟衡以現今詐騙集團之犯罪模式，自取得帳戶、撥打電話實施
  詐騙、指定被害人匯款帳戶、自帳戶提領款項、監看車手取贓
  、分贓等階段，乃係需由多人縝密分工方能完成之集團性犯罪
  ，且按我國金融機構眾多，一般人均可自由至銀行提領款項使
  用，是依一般人之社會生活經驗，如款項來源正當大可自行提
  領，若其不自行提領金融機構帳戶內款項，反而委由他人以臨
  櫃方式提領款項，就該金融機構帳戶內款項可能係詐欺所得等
  不法來源，當有合理之預期，況詐欺集團行騙並利用車手提領
  被害人遭騙款項，業經報章媒體多所披露，並屢經政府及新聞
  為反詐騙之宣導，是一般具有通常智識之人，應均可知委由他
  人提領金融機構帳戶款項者，多係詐欺集團藉上開手法取得不
  法犯罪所得，且隱匿金融機構帳戶內資金實際取得人之身分，
  以逃避追查，本件被告於行為時業已成年，已有相當之工作經
  歷，具有一定之智識程度與社會歷練，對上情自無不知之理，
  佐以被告於原審審理時稱：「（審判長問：詐騙集團的分工通
  常是有人去收帳戶，有人打詐騙電話，有人擔任車手去領錢，
  這樣的分工是否聽過？）有。」等語（見原審訴字卷第57頁正
  面），堪認被告明知其從帳戶內提領大額現金並交付他人，係
  詐欺集團收取犯罪所得之手法，被告對於其詐欺取財犯行具有
  三人以上之情形，自有充分認識，而知悉有三人以上之人共同
  為詐欺取財行為，仍依指示積極配合將詐欺所得款項領出，參
  與如事實欄所載提供帳戶、親自提領款項及由其他詐欺集團成
  員提領其帳戶內剩餘款項之工作，其與詐欺集團之其他成員間
  彼此分工，足認被告與詐欺集團成員間，存有意圖為自己不法
  所有之詐欺犯意聯絡，並為取款之行為分擔至明，縱被告未參
  與實際撥打電話詐騙證人王愛華，或與詐欺集團之部分成員互
  不相識，惟足認其等係在共同意思範圍內，各自分擔犯罪行為
  之一部，並相互利用他人之行為，以遂行犯罪之目的，依前揭
  說明，被告自應就其所參與犯行（即提供其華南銀行帳戶供證
  人王愛華匯款100萬元至該帳戶內，進而提領一空）所生之全
  部犯罪結果共同負責，併予敘明。綜上所述，被告所犯三人以
  上共同詐欺取財犯行，事證已臻明確，自應依法論科。
三、法律適用
㈠按犯刑法第339條詐欺罪而有冒用政府機關或公務員名義、三人
  以上共同犯之者，為加重詐欺取財罪，刑法第339條之4第1 項
  第1款、第2款定有明文。查被告知悉有三人以上之人共同為詐
  欺取財行為，業如前述，惟詐欺集團所採取之詐欺手法多元，
  並非均以假冒公務員名義行之，則告訴人王愛華雖於受騙過程
  中，詐欺集團成員佯稱警員、書記官、檢察官等公務員身分向
  其施用詐術，然被告對此假冒公務員之階段行為，不必然能有
  所認識，且被告於原審審理時亦稱：伊當時不知道詐欺集團常
  常冒用警察、檢察官名義詐騙被害人等語（見原審訴字卷第57
  頁正面），尚難認被告應就冒用公務員名義部分共負刑責，併
  予敘明。
㈡核被告所為，係犯刑法第339條之4第1 項第2 款之三人以上共
  同詐欺取財罪。又按共同實行犯罪行為之人，在合同意思範圍
  以內，各自分擔犯罪行為之一部，相互利用他人之行為，以達
  其犯罪之目的者，即應對於全部所發生之結果，共同負責，不
  問犯罪動機起於何人，亦不必每一階段犯行，均經參與。又關
  於犯意聯絡，不限於事前有所協議，其於行為當時，基於相互
  之認識，以共同犯罪之意思參與者，亦無礙於共同正犯之成立
  。且數共同正犯之間，原不以直接發生犯意聯絡者為限，即有
  間接之聯絡者，亦包括在內（最高法院98年度台上字第4384號
  、98年度台上字第713號刑事判決參照）。而在詐騙集團中從
  事詐騙所得款項之領款行為，係參與犯罪行為之實行，而非單
  純於該詐欺集團犯罪行為完成後，予以助力，縱未參與事前之
  謀議及事中之詐騙行為，仍應成立共同正犯，而非刑法上不罰
  之「事後幫助」或單純之幫助犯（最高法院100 年度台上字第
  2833號、95年度台上字第2383號刑事判決均同此結論）。本案
  詐欺集團分工細緻，被告雖未自始至終參與各階段之犯行，且
  與撥打電話詐騙告訴人之成員間有互不相識之情形，然被告係
  負責提供收款帳戶及領取詐欺款項，已如前述，其就上開華南
  銀行帳戶詐得部分當具有共同參與犯罪實行之主觀犯意，而應
  與其他詐欺集團成員共同負責，與詐欺集團其他成員間，有犯
  意聯絡及行為分擔，為共同正犯。　
㈢至於檢察官移送併案審理部分（新北檢107 年度偵字第3000  0
  號，即告訴人王愛華部分），與檢察官起訴經判處有罪之犯行
  部分（即桃檢107年度偵字第4131號，告訴人王愛華部分），
  係同一案件，為實質上一罪關係，應為起訴效力所及，自應併
  予審理，附此敘明。
四、撤銷改判之理由
㈠原審審理後，認被告犯三人以上共同詐欺取財罪事證明確，據
  以論罪，並量處有期徒刑1年10月，固非無見。惟按刑罰之量
  定，固屬法院自由裁量之職權行使，惟刑事審判之量刑，旨在
  實現刑罰權之分配的正義，故法院對科刑判決之被告量刑，應
  符合罪刑相當原則，使罰當其罪，此所以刑法第57條明定科刑
  時應審酌一切情狀，尤應注意該條所列各款情形，以為科刑輕
  重之標準（最高法院95年度台上字第1779號判決意旨參照）。
  再法院對於被告之量刑，亦應受比例原則與平等原則等一般法
  律原則之支配，以期達成客觀上之適當性、相當性與必要性之
  價值要求；又行為人犯後悔悟之程度，是否力謀恢復原狀或與
  被害人達成和解，及其後是否能確實履行和解條件，以彌補被
  害人之損害，均攸關於法院判決量刑之審酌，且基於「修復式
  司法」理念，國家亦有責權衡被告接受國家刑罰權執行之法益
  與確保被害人損害彌補之法益，務必使二者間在法理上力求衡
  平。查被告於原審判決後，迄本案辯論終結前，已陸續匯款賠
  償告訴人王愛華合計約30餘萬，有被告供述（見本院卷第78至
  79頁、第121頁、第171頁）及本院與被告、告訴人王愛華之公
  務電話記錄表（見本院卷第90頁、第104頁、第106頁）附卷可
  查，原審未及審酌被告有部分賠償告訴人王愛華之情，與本院
  審酌科刑之情狀有所不同，刑度尚難謂允當，被告上訴主張所
  犯並非三人以上共同詐欺取財罪，雖非可採而無理由，惟原判
  決既有上開漏未審酌之處，即應由本院予以撤銷改判。
㈡爰以行為人之責任為基礎，審酌被告正值年少，貪圖金錢利益
  ，提供其帳戶作為詐騙他人匯款使用之帳戶，並進而提領該帳
  戶內之款項，造成告訴人王愛華受有鉅額損失，被告於偵查、
  原審時否認詐欺犯行，於本院則承認詐欺犯行，另於107年12
  月10日與告訴人王愛華達成調解（見原審訴字卷第63頁，107
  年12月10日調解筆錄），承諾於108年3月11日前給付告訴人王
  愛華100萬元，嗣後陸續匯款賠償告訴人合計30餘萬，足認有
  相當程度以具體表現實質彌補告訴人之損失，暨被告雖曾允諾
  就餘款分期賠償，嗣因工作不穩定而未繼續履行，兼衡被告年
  齡、犯罪之動機、目的、手段、犯罪所生損害、在本案中擔任
  領款角色之涉案程度、教育程度、家庭經濟狀況等一切情狀，
  量處如主文第2項所示之刑。
㈢沒收
⒈按刑法第38條第2項規定：「供犯罪所用之物、犯罪預備之物或
  犯罪所生之物，屬於犯罪行為人者，得沒收之，但有特別規定
  者，依其規定」，第38之1 條第1 項則規定：「犯罪所得，屬
  於犯罪行為人者，沒收之。但有特別規定者，依其規定」，第
  3 項規定「前二項之沒收，於全部或一部不能沒收或不宜執行
  沒收時，追徵其價額」。又共同正犯因相互間利用他人之行為
  ，以遂行其犯意之實現，本於責任共同之原則，有關沒收部分
  ，對於共犯間供犯罪所用之物，自均應為沒收之諭知（最高法
  院91年度台上字第5583號判決意旨參照），但共同犯罪行為人
  之組織分工及不法所得，未必相同，其所得之沒收，應就各人
  分得之數為之，亦即依各共犯實際犯罪利得分別宣告沒收。
⒉扣案之行動電話（廠牌：HTC ；IMEI：000000000000000）1 支
  ，係被告所有，供其聯繫領款所用，業經被告坦承在卷（見原
  審訴字卷第54頁），是前揭物品自應依刑法第38條第2項前段
  之規定宣告沒收。
⒊至被告於前揭時、地臨櫃提領80萬元，並將上開華南銀行帳戶
  提款卡供詐欺集團成員提領餘款19萬9,900元之部分，依被告
  供述內容及詐欺集團運作模式，堪認被告已將款項轉交詐欺集
  團成員，而被告因犯本罪獲得報酬數額雖不明，然依現行詐欺
  集團車手分款模式，衡情應未逾其賠償告訴人之金額30萬元，
  其報酬雖未扣案，原應依刑法第38條之1第1項前段宣告沒收，
  惟考量被告已陸續賠償告訴人合計30餘萬，若再宣告沒收被告
  犯罪所得，有過苛之虞，爰依刑法第38條之2第2項規定，不予
  宣告沒收。　
據上論斷，應依刑事訴訟法第369條第1項前段、第364條、第299
條第1項前段，刑法第28條、第339條之4第1項第2款、第38條第2
 項前段、第38條之2第2項，刑法施行法第1條之1第1項，判決如
主文。
本案經檢察官董諭提起公訴，檢察官薛植和移送併辦，檢察官吳
慧蘭到庭執行職務。
中　　華　　民　　國　　109 　年　　7 　　月　　16　　日
                  刑事第十八庭  審判長法  官  吳炳桂
                                      法  官  何俏美
                                      法  官  葉乃瑋
以上正本證明與原本無異。
如不服本判決，應於收受送達後20日內向本院提出上訴書狀，其
未敘述上訴之理由者並得於提起上訴後20日內向本院補提理由書
（均須按他造當事人之人數附繕本）「切勿逕送上級法院」。
                                      書記官  程欣怡
中　　華　　民　　國　　109 　年　　7 　　月　　16　　日
附錄：本案論罪科刑法條全文
中華民國刑法第339條之4
犯第三百三十九條詐欺罪而有下列情形之一者，處一年以上七年
以下有期徒刑，得併科一百萬元以下罰金：
一、冒用政府機關或公務員名義犯之。
二、三人以上共同犯之。
三、以廣播電視、電子通訊、網際網路或其他媒體等傳播工具，
    對公眾散布而犯之。
前項之未遂犯罰之。
中華民國刑法第339條
意圖為自己或第三人不法之所有，以詐術使人將本人或第三人之
物交付者，處五年以下有期徒刑、拘役或科或併科五十萬元以下
罰金。
以前項方法得財產上不法之利益或使第三人得之者，亦同。
前二項之未遂犯罰之。